臺灣桃園地方法院民事簡易判決
110年度桃簡字第117號
原      告  彭承宏  
訴訟代理人  林庭暘律師
被      告  李家恭  
訴訟代理人  呂靜玟律師

上列當事人間確認本票債權不存在事件，本院於民國110 年11月
26日言詞辯論終結，判決如下：
    主    文
確認被告所持有如附表一所示本票，對原告之本票債權不存在。
 
訴訟費用由被告負擔。
    事實及理由
壹、程序方面：
    按確認法律關係之訴，非原告有即受確認判決之法律上利益
    者，不得提起之，民事訴訟法第247 條第1 項前段定有明文
    。而所謂即受確認判決之法律上利益，指因法律關係之存否
    不明確，致原告在私法上之地位有受侵害之危險，而此項危
    險得以對被告之確認判決除去而言（見最高法院27年度上字
     第316 號、52年台上字第1240號判例要旨）。查本件被告
    持有原告簽發如附表一所示之本票（下稱系爭本票），向本
    院聲請准予強制執行之民事裁定（109 年度司票字第4566號
    ，下稱系爭本票裁定），而原告否認被告就系爭本票之票據
    債權存在，則兩造就原告應否負擔系爭本票債務有所爭執，
    此法律關係之存否不明確，致原告在私法上之地位有受侵害
    之危險，而此項危險得以對於被告之確認判決除去之，是原
    告有即受確認判決之法律上利益，揆諸前揭說明，原告提起
    本件確認之訴，應予准許。
貳、實體方面：
一、原告主張：原告因資金周轉之需，於108年11月間欲向被告
    借款，並與訴外人徐阿森共同簽立借據1紙（下稱系爭借據
    ），原告除簽發系爭本票以為擔保外，亦將坐落桃園市○○區
    ○○段○000地號土地及其上同段第12082建號建物（下稱系爭
    不動產）設定抵押權予被告（下稱系爭抵押權）。然原告實
    際僅取得約240萬元之借款，嗣原告欲出售系爭不動產，而
    與被告結算後，積欠被告約250萬元債務，兩造遂簽訂債權
    人塗銷同意書（下稱系爭同意書），約定原告將系爭不動產
    出售價金中之250萬元，委由訴外人第一建築經理股份有限
    公司匯款至被告指定帳戶，故上開借款業已全數清償完畢。
    故被告以系爭本票對原告聲請本票裁定，自非適法，爰提起
    本件確認之訴等語。並聲明：確認被告持有系爭本票，對原
    告之本票債權不存在。
二、被告則以：
　㈠原告自106年9月間開始，即與其母親徐阿森陸續向被告借款
    ，金額共計1,250萬元，被告並於附表二所示之時間匯入渠
    等指定之帳號（戶名：立永欣有限公司，負責人為徐阿森，
    下稱系爭帳戶），匯款金額1,206萬元（已預扣利息44萬元
    ），為免日後無法追償，被告遂要求原告及徐阿森共同簽立
    系爭借據予被告，原告並簽發系爭本票以為擔保，同時並辦
    理系爭抵押權設定登記。
  ㈡原告雖主張於109年5月20日與被告結算後，債務總金額為250
    萬元，並簽訂系爭同意書為據。然系爭同意書僅約定雙方借
    款250萬元部分為清償，並未表明雙方之債權債務關係已履
    行完畢，無法推知兩造間債權債務關係僅250萬元。縱認
　　原告已清償250萬元，被告尚有1000萬元之債權存在，故原
    告主張系爭本票債權不存在，實無理由。
  ㈢並聲明：請求駁回原告之訴。 
三、得心證之理由：
　㈠按「原告（票據債務人）依票據法第13條前段規定之反面解
    釋，對被告（票據執票人）主張兩造間存有直接抗辯之事由
    ，而提起確認票據債權不存在之訴者，因票據係文義證券及
    無因證券，屬不要因行為，票據行為一經成立後，即與其基
    礎之原因關係各自獨立，而完全不沾染原因關係之色彩，亦
    即票據原因應自票據行為中抽離，而不影響票據之效力（或
    稱無色性或抽象性）。此項票據之無因性，為促進票據之流
    通，應絕對予以維護，初不問其是否為票據直接前、後手間
    而有不同。故執票人於上開訴訟中，祇須就該票據作成之真
    實負證明之責，關於票據給付之原因，並不負證明之責任（
    參看本院48年台上字第101 號、49年台上字第334 號、50年
    台上字第1659號及64年台上字第1540號判例意旨）。於此情
    形，票據債務人仍應就其抗辯之原因事由，先負舉證責任，
    俾貫徹票據無因性之本質，以維票據之流通性。執票人在該
    確認票據債權不存在之訴訟類型，僅須依民事訴訟法第195
    條及第266 條第3 項之規定，負真實完全及具體化之陳述義
    務，尚不因此而生舉證責任倒置或舉證責任轉換之效果。」
    （最高法院103 年度台簡上字第19號裁判要旨參照）。又「
    按票據債務發生後，票據債務人依票據法第13條前段規定之
    反面解釋，對票據執票人主張兩造間有直接抗辯之事由，而
    提起確認票據債權不存在之訴時，因票據係文義證券及無因
    證券，票據行為一經成立發生票據債務，與其基礎之原因關
    係各自獨立，是應由票據債務人就其抗辯之原因事實先負舉
    證責任，迨票據原因關係確定後，有關該原因關係之存否及
    內容之爭執，則依一般舉證責任分配法則處理。」（最高法
    院 106 年度台簡上字第 55 號民事判決要旨參照）。準此
    ，本件兩造均主張系爭本票簽發之原因關係為原告向被告借
    款1,250萬元之擔保，亦即兩造間就系爭本票簽發之原因關
    係並不爭執，惟票據債務人即原告主張實際僅取得約240萬
    元之借款，依上開說明，執票人即被告自應就借款已交付之
    事實，負舉證之責。
　㈡而有關被告是否已交付借款乙節，被告固辯稱：伊於106年9
    月起，陸續於附表二所示之時間匯入原告指定帳戶，匯款金
    額1,206萬元云云，惟為原告所否認。依被告所提出匯款資
    料所示，被告固曾自106年9月13日起至108年7月3日止，陸
    續匯款共計1,206萬元至原告母親徐阿森所開設經營之立永
    欣有限公司帳戶（見本院卷第30頁至第32頁），參以被告當
    庭陳稱：伊總共匯了7次款項給原告（按當係指借款匯入之
    永欣有限公司帳戶），每次原告都會開立支票作為擔保等語
    （見本院卷第62頁），並提出立永欣有限公司所簽支票6張
    為證（見本院卷第64頁、65頁），依上開證據資料，至多僅
    能證明於該期間立永欣有限公司與被告間有1,206萬元債權
    債務關係，並已由立永欣有限公司簽發前開支票作為擔保，
    則原告焉有再於108年11月28日簽發面額1,250萬元系爭本票
    以擔保此部分匯款之理？是被告抗辯前開7筆匯款係借給原
    告及其母親徐阿森云云，要與實情不符，自非可採。再者，
    簽立系爭本票、系爭借據之目的如係在擔保原告對於被告該
    106年9月13日起至108年7月3日止之匯款1,206萬元之借款，
    衡情系爭借據應係記載被告實際交付之借款金額、借款期間
    等，而非記載金額為1,250萬元，此顯有悖經驗法則；再者
    ，被告就上開借款約定利息部分，先於110年4月23日民事答
    辯狀陳稱徐阿森透過立永欣公司分別於108年1月2日匯款48
    萬元、108年5月8日匯款45,000元（見本院卷第28頁反面）
    ，復於110年11月18日民事答辯㈢狀另稱利息預扣44萬元（見
    本院卷第58頁），又於本院110年11月26日言詞辯論期日改
    稱：「利息計算式是每壹佰萬元一個月壹萬伍仟元」等語（
    見本院卷第61頁反面），前後說詞反覆不一，亦無法據此認
    定原告簽發系爭本票係擔保被告上開匯款。
　㈢末以，縱認被告所稱上開款項基於消費借貸關係而陸續匯款
    予原告，此仍屬被告得否另基於消費借貸之法律關係向原告
    請求返還借款之問題，與本件系爭本票所擔保之系爭借款之
    消費借貸之原因關係核屬二事，亦無從認定上開匯款即為系
    爭本票所擔保之原因關係即借款之交付。復參以兩造所簽之
    之債權人塗銷同意書載明：「之同意書人債權人李家恭(下
    稱甲方)債務人彭承宏（下稱乙方）茲因乙方向甲方借款（
    包含本金、利息、違約金等）計新台幣貳佰伍拾元整……」等
    語（見本院卷第11頁），如謂兩造間確有1,250萬債權債務
    關係，被告焉有可能不於塗銷同意書上記明尚有借款餘額若
    干尚未清償，而以系爭房地賣得價金併予清償再辦理塗銷抵
    押權之理？綜上亦足認被告辯稱前開債權人塗銷同意書係被
    告同意原告支付250萬元後，就系爭房地抵押權塗銷，被告
    並未同意兩造間債權債務關係減為250萬元云，亦非可取。
    此外，被告復未提出其他積極證據證明其已依系爭借貸契約
    交付借款，則原告主張系爭本票所擔保之原因關係即系爭借
    貸契約之消費借貸關係，因被告未交付借款而不存在，堪以
    採信。被告上開所辯，尚無足採。
四、綜上所述，被告既不能證明系爭本票所擔保之原因關係存在
    ，則原告請求確認被告持有系爭本票之票據債權對於原告不
    存在，為有理由，應予准許。
五、本件事證已臻明確，兩造其餘主張、陳述及所提之證據，經
    審酌均與判決結果不生影響，爰不一一論列，附此敘明。
六、訴訟費用負擔之依據：民事訴訟法第78條。
　
中    華    民    國   110    年    12    月    17    日
                  桃園簡易庭  法  官  汪智陽
以上正本係照原本作成。
如不服本判決，應於送達後20日內，向本院提出上訴狀並表明上
訴理由，如於本判決宣示後送達前提起上訴者，應於判決送達後
20日內補提上訴理由書（須附繕本）。
如委任律師提起上訴者，應一併繳納上訴審裁判費。
中    華    民    國   110    年    12    月    17    日
                              書記官  陳家蓁
附表一：
發票人 票面金額（新臺幣）     發票日  　（民國）  到期日 備註 彭承宏  1250萬元 108年11月28日   未載 本院109年度 司票字第4566號 

附表二：
編 號    匯款日期  　（民國） 匯款金額（新臺幣） 一 106年9月13日 264萬元 二 106年9月14日 88萬元 三 107年8月21日 182萬元 四 107年10月25日 91萬元 五 107年11月12日 91萬元 六 107年11月23日 100萬元 七 108年7月3日 390萬元